【裁判字號】    99,上易,326
【裁判日期】    990408
【裁判案由】    詐欺
【裁判全文】
臺灣高等法院刑事判決                 99年度上易字第326號
上  訴  人  臺灣桃園地方法院檢察署檢察官
被      告  甲○○
上列上訴人，因被告詐欺案件，不服臺灣桃園地方法院98年度易
字第878 號，中華民國98年12月10日第一審判決（起訴案號：臺
灣桃園地方法院檢察署98年度偵字第11767 號）提起上訴，本院
判決如下：
    主  文
上訴駁回。
    理  由
一、本案經本院審理結果，認第一審判決對被告甲○○為無罪之
    諭知，核無不當，應予維持，並引用第一審判決書所記載之
    證據及理由（如附件）。
二、檢察官上訴理由略以：
(一)倘依被告所述其大眾銀行帳戶提款卡係以其生日「650305」
    為密碼，雖實有可能為有心之人以被告之相關文件資料推敲
    該帳戶之密碼為何，然而本案所應審究者，乃係被告所辯是
    否真實可信，以探求上開帳戶提款卡究係被告提供他人使用
    或因遺失而遭有心之人使用。
(二)有關被告辯稱於98年5 月11日中午在林口長庚醫院停車場行
    走時，與一名陌生外籍女子擦撞，被告之側背包因而掉落，
    側背包內物品掉落一地，因而同時遺失大眾銀行、土地銀行
    帳戶存摺、提款卡及建築改良物所有權買賣移轉契約書、房
    屋買賣契約書一節，被告於98年9 月29日準備程序及同年10
    月22日審理時時供稱因發現大眾銀行帳戶存摺、提款卡及上
    開契約書一併遺失，故向建商申請上開契約書之補發等語，
    並提出建築改良物所有權買賣移轉契約書用以證明有補發一
    情。然而，經原審向桃展建設股份有限公司（桃展公司）函
    查有無補發一事，經函覆謂：「直至民國98年5 月18日尚有
    印裝訂成冊之土地、建物買賣合約書（即新約），故民國95
    年5 月18日之前均使用舊約。新、舊兩種版本之土地、建物
    買賣合約書內容一致，惟舊約裝訂簡陋，不易保存備查，故
    簽立舊約之買受人（含甲○○小姐）均重新簽訂新約」等語
    ，是被告所購買之房屋雖有更換成房屋買賣契約之新約，然
    此係因桃展公司另有裝訂新約向所有客戶更換所致，並非基
    於客戶申請補發。再者，被告於98年11月19日審理時始改稱
    同年5 月11日在林口長庚醫院停車場同時不見了房屋買賣契
    約舊約及建築改良物所有權買賣移轉契約書，同年5 月13日
    發現遺失有桃展公司申請補發，正好桃展公欲更換新約等語
    ，然而，倘真如被告所辯有向桃展公司申請補發，何以被告
    在同年10月22日審理時僅提供建築改良物所有權買賣移轉契
    約書為證據而刻意不提供新約用以證明補發一事，又何以被
    告於同年9 月29日準備程序及10月22日審理時不說明桃展公
    司於該段期間正好有新約換舊約一事，是顯然被告係為何刻
    意隱瞞有新約換舊約一情，僅提供建築改良物所有權買賣移
    轉契約書用以證明係遺失補發之假象。
(三)又被告辯稱98年4月24日大眾銀行帳戶開戶後至同年5月11日
    期間，因正值搬家及新屋裝潢，尚未入住新屋與母親同住，
    該段期間都將大眾銀行、土地銀行帳戶放置於隨身之側背包
    ，於5月11日前往林口長庚醫院ATM提款機變更大眾銀行提款
    卡密碼為生日「650305」，變更後行走於停車場發生上開擦
    撞情事，又之所以將密碼更改為生日，係因大眾銀行帳戶不
    欲作為平日使用帳戶更改為生日容易記憶等語。查卷附被告
    行事曆筆記本之內容，被告有記載平日消費、生活特殊事項
    之習慣，再佐以被告上開辯詞，顯見被告應係一位細心且小
    心保管財物、金融帳戶之人，又查被告申請之金融帳戶除郵
    局外，有11家銀行金融帳戶之多，此有金融機構回應狀態資
    料附卷可查，倘被告真有可能在搬家之際將金融帳戶選擇隨
    身攜帶保管而不放置於與母親同住居所，此種特殊保管方式
    更顯出被告之細心，然不合理的是，倘被告將所以金融帳戶
    存摺、提款卡均置於隨身側背包，被告何以於5 月11日僅遺
    時大眾銀行及土地銀行2 帳戶，且係遺失甫變更密碼完成之
    帳戶，又正好為有心之人以其生日猜得密碼為何，況且，倘
    被告遺失當時僅隨身攜帶大眾銀行及土地銀行帳戶，有何理
    由被告在該段期間僅特地將此平日不會有餘額之2 帳戶隨身
    攜帶長達3 星期，其餘帳戶反不隨身攜帶。更不合理的是，
    被告供稱土地買賣契約、建築改良物所有權買賣移轉契約書
    係用L 型資料夾收存並與大眾銀行、土地銀行帳戶一同放置
    於側背包，其在停車場行走時與人擦撞致側背包物品散落，
    此等L 型資料夾大型物件豈會於該時掉落而渾然無所知，又
    被告係為特地變更密碼而前往林口長庚醫院且又係小心保管
    帳戶之人，物品掉落當下理當會立即檢查帳戶有無遺失，更
    何況，被告之所以隨身攜帶存摺、提款卡主要目的即是避免
    遺失，在側背包內物品散落時，豈有不仔細檢查存摺、提款
    卡是否安在之理？
(四)再觀被告行事曆筆記本之內容，有即時書寫被告之汽車被竊
    遭勒贖、拜拜補運、接送陪伴小孩等事，不難看出被告有即
    時書寫生活重要事項之習慣。不同的是，關於大眾銀行、土
    地銀行帳戶遺失一情，被告供稱係於98年6 月29日接受檢察
    官訊問後始補行記載於同年5 月11日及13日等語。然而被告
    辯稱於同年5 月13日即接獲大眾銀行通知其帳戶有不明交易
    ，亦因此發現同時遺失契約書而申請補發並掛失土地銀行帳
    戶等語，此等特殊事項按被告之習慣理當即時記載於行事曆
    上，最遲於同年5 月14日警詢後被告亦應知悉事態嚴重而應
    會將此情記載，惟被告竟遲至偵查後始行記載，顯然係有意
    將答辯方向等調查動態記載於行事曆上，以作為日後調查此
    案之備忘錄，而非單純之情緒抒發。
(五)是以，綜合以上所述，被告所辯並不足採，其大眾銀行帳戶
    應非單純遺失，而係有意提供他人使用。縱然大眾銀行帳戶
    係被告用以清償房屋貸款使用，有相當之重要性，然被告並
    非隨時使用該帳戶，且觀時下詐騙集團使用人頭戶，並非永
    久使用，而係約莫一星期或十日為期之租用，被告只須在暫
    時不使用該帳戶之該段期間提供他人使用即可。此外，被告
    雖曾於98年5 月13日以電話向土地銀行客服中心掛失提款卡
    、存摺，然此係應係被告知悉其所提供之大眾銀行帳戶已成
    為警示帳戶，為免進一步連同土地銀行帳戶接受調查並成為
    警示帳戶，遂立即為掛失之舉。
(六)又詐騙集團雖不無可能以他人遺失之帳戶冒險做為人頭戶之
    用，惟查，倘真被告之帳戶於98年5 月11日遺失，卻在隔日
    即有人因此受騙而匯款進入被告大眾銀行、土地銀行帳戶，
    亦即，被告帳戶一遺失後，一日內提款卡密碼即遭破解並落
    入詐騙集團手中，此與被告甫變更密碼後隨即遺失等情連接
    起來不免過於巧合。按被告之辯詞亦是認定構成要件事實之
    重要證據，本案被告所辯矛盾處處且於常情不符，實難採信
    ，是其有幫助詐欺之行為，應堪認定。原審判決認事用法既
    有上述違誤，爰依刑事訴訟法第344條第1 項、第361條提起
    上訴。請將原判決撤銷，更為適當合法之判決。
三、本院經查：
(一)茲按，幫助詐欺罪之成立，除有積極證據以供憑認被告知悉
    他人施詐仍予助力外，單憑被害人匯入被告帳戶事實，尚不
    足以逕認或推論被告有該幫助犯行。被告上開大眾銀行帳戶
    於98年4月23日開設後，至4月24日止，除有被告所辯貸款後
    ，撥款並代償二四五萬元及相關存款、開辦費外，並無其他
    往來，且該日餘額為零等情，有偵查卷所附交易明細可稽，
    再依交易明細，除5 月12日有29983元、29983元轉帳存入，
    同日跨行提款20000元、20000元、19000 元外，僅有被害人
    於5 月12日轉帳入款19303元，同日跨行提款20000元外，亦
    無其他存提往來，此與被告所辯該帳戶係因購屋貸款而開設
    目的、並未有其他往來等情相符，則依卷內證據資料，檢察
    官既無法證明5 月12日該帳戶先前二筆轉帳存入、三次提領
    均係被告親為或幫助所為，則被害人於5 月12日交易轉帳存
    入被害（5 月13日生效）後隨即遭提領，又如何推論係被告
    幫助犯行所致。
(二)被告於98年5 月14日第一次警詢時即供稱：其所有上開帳戶
    ，可能係5 月11日12時許，在桃園縣林口鄉長庚醫院內大眾
    銀行提款機操作變更密碼後，在停車場有遭乙名女子撞到，
    可能係該女子扒走云云，雖於偵審中，並無被告所稱被扒走
    之報案紀錄可憑，但被告上開供稱，迄本院審理時，均供稱
    一致，此與一般提供帳戶予他人供詐欺犯罪使用之情況迴異
    。嗣本院函查大眾銀行結果，據覆稱被告確於5 月11日中午
    12:10:29在長庚醫院首次變更密碼屬實等情在卷，此有該行
    99年3 月22日函文可稽（本院卷38頁），則以一般民眾突然
    遭受警方傳喚查證時，必有所懼怕，而避重就輕供稱或無法
    明確回答之心態以觀，被告所辯上情若非無憑，當無篤定辯
    稱如上，且所辯嗣與本院函查相符，是被告上開辯稱，尚非
    無據。至本院所函查變更密碼次數、各次提領輸入密碼次數
    等節，雖未獲函覆，亦難據為被告有幫助犯行之不利認定。
    再者，被告曾於98年5 月13日以電話掛失土地銀行金融卡、
    存摺，卻未掛失上開大眾銀行帳戶乙節（原審卷63頁之土地
    銀行函文），或係因上開大眾銀行帳戶僅係被告使用帳戶之
    一，且上開帳戶並未常使用，餘額亦為零，無立即辦理掛失
    之必要，而遲未處理，核與常情亦無悖。
(三)再按，依刑事訴訟法第一百五十四條第一項之規定，被告受
    無罪推定原則之保護，被告亦無自證己無罪之義務，且被告
    所辯，縱非實在，如未有積極證據，亦難因而認定被告即應
    成立犯罪。本件被告前雖於98年3 月25日前往土地銀行辦理
    帳存摺印鑑補發經驗，惟依被告所辯本件當時其搬家之故，
    因而未積極處理等情，亦難反推認定其有幫助犯罪之犯意。
    綜上，本件尚無積極證據可供憑認被告主觀上，有幫助他人
    犯詐欺之故意，亦無事證顯示被告於98年5 月11日可能失竊
    財物係事先安排，或被告有利用財物失竊之機會乘機出售帳
    戶予詐欺集團使用，尚難因被告未立即掛失帳戶、被取得提
    款卡密碼等情，遽認被告確有出售、交付帳戶予詐欺集團之
    犯行，原審乃為被告無罪之諭知，其認事用法，並無違誤，
    檢察官上開上訴意旨，固非無見，但並未聲請調查何項證據
    ，所執上情，依經驗法則、論理法則，仍難使法院形成被告
    涉犯詐欺罪之確切心證，從而，本件上訴核為無理由，應予
    駁回。
據上論斷，應依刑事訴訟法第373條、第368條，判決如主文。
本案經檢察官陳玉珍到庭執行職務。
中    華    民    國    99    年    4     月    8     日
                  刑事第二十一庭審判長法  官  蔡聰明
                                      法  官  楊力進
                                      法  官  許永煌
以上正本證明與原本無異。
不得上訴。
                                      書記官  陳建邦
中    華    民    國    99    年    4     月    8     日

司法院資訊處製作；財團法人民間司法改革基金會備份。
